【裁判字號】    95,上易,141
【裁判日期】    951220
【裁判案由】    交付所有權狀
【裁判全文】
臺灣高等法院高雄分院民事判決         95年度上易字第141號
上  訴  人  乙○○
被  上訴人  甲○○
                        樓之3
上列當事人間交付所有權狀事件，上訴人對於中華民國95年7 月
13日臺灣高雄地方法院95年度訴字第947 號所為判決，提起上訴
，本院於民國95年12月6日言詞辯論終結，判決如下：
    主  文
原判決廢棄。
被上訴人在第一審之訴駁回。
第一、二審訴訟費用由被上訴人負擔。
    事  實
一、被上訴人起訴主張：坐落在高雄縣鳳山市○○段1377-29 地
    號、面積308 平方公尺、應有部分1/10之土地，及其上門牌
    號碼高雄縣鳳山市○○街69號鋼筋混凝土造5 層樓房內第1
    層之建築改良物（下稱系爭房地）為被上訴人所有，惟系爭
    房地之所有權狀卻遭上訴人無權占有中，爰基於所有權之作
    用，依民法第767 條之法律關係，聲明請求：上訴人應將系
    爭房地之所有權狀各一件返還等語。
二、上訴人則以：(一)依民國（下同）74年6 月3 日修正公布之民
    法第1017條第1 項規定，系爭房地固因登記於被上訴人名下
    而應為其所有，惟系爭房地是由上訴人出資購買，並負擔稅
    捐，當時是因被上訴人抽中勞工優惠貸款申請資格，為辦理
    勞工優惠貸款，始借用被上訴人名義登記，並約定所有權狀
    由上訴人占有以供擔保，在被上訴人尚未清償系爭房地由上
    訴人代繳之價金新台幣（下同）213 萬元及地價稅、房屋稅
    共5 萬7,264 元以前，上訴人自非無權占有所有權狀，得拒
    絕返還。(二)縱認無借名契約存在，系爭房地應為被上訴人之
    原有財產，兩造在婚姻關係存續中，依購買系爭房地時（78
    年6 月29日）之民法第1018條第1 項、第1019條前段規定，
    上訴人對於系爭房地應有管理、使用及收益之權能，(三)兩造
    有約定房地所有權狀自始由上訴人保管，上訴人既有此權能
    ，自得占有管領系爭房地之所有權狀，故被上訴人請求上訴
    人返還所有權狀，無理由，為此聲明：被上訴人之訴駁回。
三、原審判決上訴人敗訴，上訴人不服，於本院上訴聲明：(一)原
    判決廢棄。(二)被上訴人在第一審之訴駁回。(三)第一、二審訴
    訟費用由被上訴人負擔。
    被上訴人則答辯聲明：(一)上訴駁回。(二)第一、二審訴訟費用
    由被上訴人負擔。
四、查，兩造為夫妻，現婚姻關係仍存續中，系爭房地為78年7
    月間因被上訴人取得勞工優惠貸款申請資格，而以被上訴人
    名義登記為所有權人等情，為兩造所不爭執，並有系爭房地
    之登記簿謄本各1份在卷可稽，此部分堪認為真實。
五、被上訴人基於所有權之作用，請求上訴人返還所有權狀，上
    訴人則以前揭情詞為辯。故本件爭點為(一)上訴人占有所有權
    狀是否無權占有？(二)系爭房地之所有權人為何人？茲論述如
    後。
六、上訴人占有所有權狀是否無權占有？
    1.上訴人抗辯稱，兩造於74年1 月2 日結婚時，曾簽訂書面
      契約，約定「妻不可任何求離去購房子或租房子，應永遠
      住我們的家，到有積蓄能力範圍以內，夫妻商討，至自己
      土地上蓋房子」，嗣兩造於78年6 月29日購買系爭房地後
      ，兩造於78年8 月1 日又增列「或購屋、土地，所有權證
      件由夫保管」，足證兩造間就系爭房地確有約定由夫保管
      所有權之合意，被上訴人請求返還所有權狀，有背於雙方
      之約定等語。
    2.經查，上訴人抗辯稱，兩造間有上述由上訴人保管系爭房
      地所有權之合意等情，業據其提出契約書一份為證（見本
      院卷第10頁），被上訴人亦承認有看過此份契約書，並於
      契約書蓋指紋等情，且系爭房地之定金收據、所有權移轉
      契約書、公證書、土地增值稅繳款書、契稅繳款書、抵押
      權設定契約書、放款借據各一份、台灣土地銀行利息收據
      137 紙、清償證明書、房屋稅及地價稅繳款書各一份亦均
      在上訴人保管中，而由上訴人於原審提出（見一審卷第35
      頁至57頁），足見兩造確係有約定系爭房地所有權證件由
      上訴人保管，又此約定，並無違反公序良俗之情事，且兩
      造婚姻關係仍存續中，自仍應受此約定之拘束，則上訴人
      占有該所有權狀尚非無權占有。
七、綜上所述，上訴人占有系爭房地所有權狀係依雙方契約而占
    有，且兩造婚姻關係尚存續中，被上訴人依所有權之作用請
    求上訴人返還系爭房地所有權狀，為無理由，原審未察而為
    被上訴人勝訴之判決，自有未當，上訴意旨求予廢棄改判，
    為有理由，自應由本院將原判決廢棄改判如主文所示。
八、本件事證已明，兩造間有關系爭房地所有權人為何人之攻擊
    防禦方法，與判決結果，不生影響，爰不予論述。
九、據上論結，本件上訴為有理由，依民事訴訟法第450 條、第
    78條，判決如主文。
中    華    民    國    95    年    12    月    20    日
                            民事第四庭
                                審判長法官   蔡文貴
                                法      官   徐文祥
                                法      官   黃科瑜
以上正本證明與原本無異。
如對本判決上訴，須於判決送達後20日內向本院提出上訴狀，其
未表明上訴理由者，應於上訴後20日內向本院提出上訴理由書（
均須按他造當事人之人數附繕本）。上訴時應提出委任律師或具
有律師資格之人之委任狀，並依附註條文規定辦理。
中    華    民    國    95    年    12    月    21    日
                                書  記  官   葉淑華
附註：
民事訴訟法第466條之1：
對於第二審判決上訴，上訴人應委任律師為訴訟代理人，但上訴
人或其法定代理人具有律師資格者，不在此限。
上訴人之配偶、3 親等內之血親、2 親等內之姻親，或上訴人為
法人、中央或地方機關時，其所屬專任人員具有律師資格並經法
院認為適當者，亦得為第三審訴訟代理人。第1 項但書及第2 項
情形，應於提起上訴或委任時釋明之。
                                              A


司法院資訊處製作；財團法人民間司法改革基金會備份。
